【裁判字號】    98,消債更,453
【裁判日期】    980727
【裁判案由】    更生事件
【裁判全文】
臺灣板橋地方法院民事裁定           98年度消債更字第453號
聲  請  人  甲○○
代  理  人  劉嵐律師
上列當事人因消費者債務清理事件聲請更生，本院裁定如下：
    主  文
更生之聲請駁回。
聲請費用由聲請人負擔。
    理  由
一、本件聲請意旨略以：聲請人因有不能清償債務之情事，目前
    債務總金額為新臺幣（下同）2,597,232 元，前於民國95年
    7 月依中華民國銀行公會會員辦理無擔保債務協商機制，與
    最大債權金融機構中國信託商業銀行股份有限公司達成協商
    ，雙方約定聲請人自95年8 月起分180 期，每月以24,947元
    依各債權銀行債權金額比例清償各項債務，直至全部清償為
    止，然因聲請人於95年間突罹患精神疾病而無法繼續經營補
    教事業，被迫在家修養偶而打零工維生，故不得毀諾，爰請
    求裁定准予更生云云。
二、按債務人對於金融機構因消費借貸、自用住宅借款、信用卡
    或現金卡契約而負債務，在聲請更生或清算前，應提出債權
    人清冊，以書面向最大債權金融機構請求協商債務清償方案
    並表明共同協商之意旨，消費者債務清理條例第151 條第1
    項定有明文。而債務人與金融機構協商成立者，不得聲請更
    生或清算，但因不可歸責於己之事由，致履行顯有重大困難
    者，不在此限；消費者債務清理條例施行前，債務人依金融
    主管機關協調成立之中華民國銀行公會會員辦理消費金融案
    件無擔保債務協商機制與金融機構成立之協商，準用前項之
    規定，消費者債務清理條例第151 條第5 項、第6 項亦分別
    有明文可參。至於債務人聲請更生或清算不合程式或不備其
    他要件者，法院應以裁定駁回之，但其情形可以補正者，法
    院應定期間先命補正，復為同條例第8 條所明定。
三、次按前開法律規定之「但因不可歸責於己之事由，致履行顯
    有重大困難者，不在此限」，其立法意旨係基於債務清償方
    案成立後，應由債務人誠實遵守信用履行協商還款條件，惟
    於例外情形下發生情事變更，在清償期間收入或收益不如預
    期，致該方案履行困難甚或履行不能，因不可歸責於己之事
    由，始能聲請更生或清算。此規範意旨在避免債務人任意毀
    諾已成立之協商，濫用更生或清算之裁判上債務清理程序。
    蓋以債務清償方案係經當事人行使程序選擇權所為之債務清
    理契約，債務人應受該成立之協議所拘束。債務人既已與金
    融機構協商成立，如認該協商方案履行有其他不適當情形，
    自仍應再循協商途徑謀求解決。又所謂不可歸責於己之事由
    ，係指出於非己身所能控制之自然力或其他人為事由，具有
    猝然性而不能預知，非人力所能參與或所能阻止，而陷於不
    能履行承諾償還自己之債務者而言，例如：
  1.債務人於履行清償期間遭逢重大意外災害，如車禍、火災、
    或罹患重大不治之惡疾而喪失工作能力。
  2.債務人負擔家計生活之職業工作，突然非自願性失業，而可
    預見的、持續性的無法就業謀生。
  3.因遭逢不可抗力之天然災害，如地震、颱風、水災而因其損
    害甚鉅致無力清償等情事。
四、查聲請人於消費者債務清理條例施行前，曾依照中華民國銀
    行公會會員辦理消費金融案件無擔保債務協商機制，與最大
    債權金融機構中國信託商業銀行股份有限公司達成協商，雙
    方約定聲請人自95年年8 月起分180 期，每月以24,947元依
    各債權銀行債權金額比例清償各項債務，直至全部清償為止
    ，此有協議書及無擔保債務還款計劃影本各一份為證，且觀
    諸聲請人提出之財團法人金融聯合徵信中心債權人清冊中「
    是否曾參與銀行公會債務協商」欄註記「Y 」一節亦明。準
    此，本件聲請人依上開協商機制與最大債權金融機構協商成
    立後，再向本院聲請更生，尚須符合「不可歸責於己之事由
    致履行顯有重大困難」之法定要件，方為適法。
五、又聲請更生或清算不合程式或不備其他要件者，法院應以裁
    定駁回之，但其情形可以補正者，法院應定期間先命補正，
    消費者債務清理條例第8 條定有明文。查本件聲請人具狀聲
    請更生，對於如附表所示之法定更生要件漏未提出到院，致
    本院無從審酌是否准予裁定更生，前經本院於98年6 月29日
    定期命聲請人於20日內補正，該裁定於98年7 月3 日合法送
    達聲請人，有該裁定送達證書在卷足稽。詎聲請人迄今猶未
    補正，揆諸首開說明，應駁回本件更生之聲請，爰裁定如主
    文。
中    華    民    國    98    年    7     月    27    日
              民事第一庭    法  官  黎文德
上為正本係照原本作成
如不服本裁定，應於裁定送達後10日內，以書狀向本院提出抗告
，並繳納抗告費新臺幣1千元
中    華    民    國    98    年    7     月    27    日
                            書記官  趙彬
附表：
應補正及陳述之事項:
一、預納郵務送達費新臺幣 (下同) 4,420 元，即按債權人及債
    務人總人數，以每人10份，每份34元計算，計算式：(12+1)
    ×34×10＝4,420。
二、台端先前與中華民國銀行公會會員成立協商後，有無依約繳
    納？何時未再按期繳納？並提出毀諾即未依約履行前「所有
    」還款證明（如存摺封面及內頁、匯款或轉帳證明等）。
三、聲請人主張其誨諾之原因乃係因其於95年間突罹患精神疾病
    ，然觀諸聲請人所附診斷證明書，其於91年11月15日起即至
    亞東紀念醫院精神科看診，請聲請人詳細說明其為何於95年
    起又突發精神疾病，以致於無法經營補教界，並提出相關證
    明文件說明之。
四、又聲請人主張其誨諾後，僅得靠打零工貼補家用，請聲請人
    詳細說明其打零工的工作內容為何？每個月有多少薪資，並
    提出相關證明文件。並釋明其現在有無工作？若有其任職於
    何公司？月薪為多少？並提出相關證明問件以說明之。
五、提出聲請人於「財產及收入狀況說明書」內記載每月負擔「
    行動電費15,000元」及為子女每月各支出扶養費用元之相關
    證明文件（本項不得僅以概括、籠統方式為之，應詳列具體
    項目製成表冊並提出單據。上開金額勿重覆計算），並釋明
    其是否與配偶共同負擔及其比例各為何？並說明是否有兄弟
    姐妹支出母親療養費用。
六、更生清償方案為更生程序得否進行之重要依據，釋明聲請人
    若經法院裁定開始更生程序，將以何種經濟來源支應每月應
    繳金額及必要生活費用？並附具「證明文件」詳述之。
七、提出聲請人本人暨配偶自 95年1月至今「所有收入」之證明
    文件。（如存摺封面及內頁、匯款或轉帳證明等，並詳列來
    源製成清楚之表冊，勿提出其上開年度之國稅局綜合所得稅
    各類所得資料清單代替，若係受領現金，則請公司負責人出
    具證明。）；次應具體說明於其於協商至毀諾前於履行協商
    條件之期間是否有向親友借貸之情形？渠等是否亦為聲請人
    之債權人？若是，則應提出「全部」債權人之全名、地址及
    其明確債權金額、債務種類、債務發生原因、有無擔保、借
    貸時間、有無約定利息、是否已清償完畢及係以一筆或多筆
    金額交付？等事項，並檢附存摺封面及內頁、匯款或轉帳證
    明等相關提領紀錄，及自借貸契約成立迄今之「所有」還款
    證明等相關證明文件。若否，則釋明係如何籌措、支應每月
    應繳協商金額及必要生活費用？並詳列來源製成清楚之表冊
    及提出相關證明文件。
八、請台端提出聲請人配偶最近 5年內之勞工保險投保資料表、
    96暨97年度綜合所得稅各類所得資料清單、最新之財產歸屬
    資料清單。
九、陳報「聲請更生前2年內（即自 96年6月23日起至98年6月23
    日止）財產變動狀況（包含有償、無償行為所生變動；倘該
    段期間曾經取得或喪失不動產所有權，並應詳為標明不動產
    之地號、建號）」。


司法院資訊處製作；財團法人民間司法改革基金會備份。
